臺灣嘉義地方法院民事判決
110年度訴字第473號
原      告  林恩鈦  

訴訟代理人  楊宇倢律師
被      告  李潁德  

上列當事人間請求拆屋還地事件，本院於民國111年2月24日言詞
辯論終結，判決如下：
    主  文
被告應將坐落嘉義縣○○鄉○○○段000地號土地如附圖所示代號A、B
、C之地上物，及同段193-33地號如附圖所示代號A1、D之
地上物均拆除，並將地上物坐落之土地及同段133 地號土地如附
圖代號E1、E2之土地，同段193-33地號土地如附圖代號E、E3、E
4之土地返還原告。
被告應給付原告新臺幣20,580元，及自民國110年10月7日起至清
償日止，按週年利率百分之5計算之利息。
被告應自民國110年8月13日起，至返還第一項土地日止，於每月
5日前，按月給付原告新臺幣490元。
原告其餘之訴駁回。
訴訟費用由被告負擔百分之58，餘由原告負擔。
本判決原告勝訴部分，於原告提供新臺幣107,000元擔保後，得
假執行。
原告其餘假執行之聲請駁回。
    事實及理由
一、按訴狀送達後，原告不得將原訴變更或追加他訴，但請求基
    礎事實同一，擴張或減縮應受判決事項之聲明者，不在此限
　　，民事訴訟法第255條第1項第2款、第3款定有明文。經查，
    原告起訴主張被告無權占用坐落嘉義縣○○鄉○○○段000
　　○000000地號土地，並聲明請求被告將地上物騰空連同土地
    返還原告，嗣原告仍主張被告無權占用上開土地，惟變更聲
    明請求被告拆除地上物將土地返還原告；另，本件金錢給付
    之訴部分，原告原起訴請求被告應給付原告新臺幣(下同)21
    萬元並加計法定遲延利息，每月另給付原告5,000元，嗣於
    訴狀送達後，擴張應受判決事項之聲明，請求被告給付原告
    250,866元並加計法定遲延利息，每月另給付原告5,973元等
    語。原告上開變更及擴張聲明，核與前揭規定並無不合，應
    予准許，先予敘明。
二、原告起訴主張：
  ㈠原告於民國106年12月19日向台灣金融資產服務股份有限公
    司南部分公司以總價299,222元標得嘉義縣○○鄉○○○段
    000○000000地號土地（下稱系爭2筆土地），並已辦理系爭
    2筆土地所有權登記，為系爭2筆土地所有人。然被告無合法
    使用權，逕自占據系爭2筆土地及地上物作為養雞之用，妨
    害原告就系爭2筆土地為使用收益，受有損失。爰依民法第
    767條規定，請求被告拆除地上物並將占有之土地返還予原
    告。
   ㈡又系爭2筆土地位於嘉義縣中埔鄉三層崎段山林處，富有優
     良水質土壤肥沃等地理條件，使用地類別為農牧用地，適
     合放養畜牧之用。審酌被告所占用面積及所受利益，再參
     以鄰近土地承租實價登錄換算，被告無權占用系爭2筆土地
     土地所獲得相當於租金之利益數額為每月5,973元(1,217㎡
     +302㎡)×O.3025坪×實價登錄單價13元/坪＝5,973元，元以
     下四捨五入），尚屬合理。
   ㈢原告107年2月13日取得系爭2筆土地所有權時起，被告即無
     權占用系爭2筆土地迄今，故自107年2月13日起計算至起訴
     前之110年8月12日共42個月，故被告應給付相當租金之不
     當得利金額共250,866元(5,973元×42月＝ 250,866元)。另
     併請求自110年8月13日起至返系爭2筆土地日止，於每月5 
     日前按月給付5,973元。
　 ㈣並聲明： 
　 ⒈被告應將坐落嘉義縣○○鄉○○○段000地號土地如附圖所示代號
     A、B、C之地上物，及同段193-33地號如附圖所示代號A1、
     D之地上物均拆除，並將地上物坐落之土地及同段133地號
     土地如附圖代號E1、E2之土地，同段193-33地號土地如附
     圖代號E、E3、E4之土地返還原告。
   ⒉被告應給付原告250,866元，及自起訴狀繕本送達翌日起至
     清償日止，按年息百分之5計算之利息。
   ⒊被告應自110年8月13日起至返還第一項土地日止，於每月5
     日前，按月給付原告5,973元。
   ⒋願供擔保，請准宣告假執行。
   ⒌訴訟費用由被告負擔。
三、被告答辯略以：
    系爭133地號土地，是原所有權人葉阿遺的親屬葉日堃於73
    年間出售給我大姨丈施全成，施全成購買土地時，葉阿遺已
    經過世了，施全成後來在88年5月17日將土地讓渡給我，系
    爭2筆土地上的雞舍，是80年間由我出資興建。原告主張每
    月給付5,973元相當租金之損害，金額太高，我們那邊的空
    地是一分地每年租金3,000元。並聲明：原告之訴駁回。
四、本院之判斷
　㈠原告請求拆屋還地部分
　⒈按所有人對於無權占有或侵奪其所有物者，得請求返還之。
    對於妨害其所有權者，得請求除去之。民法第767條第1項前
    段及中段定有明文。　
  ⒉原告主張財政部國有財產局委託第三人標售系爭2筆土地，經
    原告以總價299,222元標得系爭2筆土地，並已辦理系爭2筆
    土地所有權登記，為系爭2筆土地所有人之事實，業據提出
    系爭2筆土地之土地所有權狀為證，並有財政部國有財產局
    南區分署嘉義辦事處110年11月5日函文檢附相關標售公告資
    料在卷可稽(詳本院卷第17、19、137至168頁)，堪認原告主
    張為系爭2筆土地所有權人乙事屬實。
　⒊經本院會同兩造及地政人員勘驗系爭2筆土地結果：系爭2筆
    土地上坐落三間雞舍、飼料桶，並有設置鐵圍籬，位置如現
    場圖所示。系爭2筆土地附近均為樹木，僅有約4米寬產業道
    路對外通行，附近無住家、商店，距離中埔農會三層辦事處
　　車程約7分鐘。經本院詢問：三間工寮用途？被告陳稱：養
    雞用，飼料桶是我出錢購買架設，鐵絲網也是我出錢架設圍
    起來，水泥地是我出錢舖設等情，有勘驗筆錄及現場圖附卷
    可足憑，並囑託地政人員繪製現場複丈成果圖存卷可參（詳
    本院卷第117至123、197頁）。則被告所有如水上地政事務
    所110年11月28日複丈成果圖（下稱附圖）所示代號A、A1、
    B、C、D之雞舍及飼料桶，以及圍籬內如附圖所示代號E、E1
    、E2、E3、E4之土地均占有系爭2筆土地，占用面積如附圖
    即附表所示等事實，堪予認定。　　
　⒋至於被告辯稱：系爭133地號土地原所有權人葉阿遺過世後
　　後，葉阿遺的親屬葉日堃出售給施全成，施全成後來再將土
    地讓渡給我等語，並提出系爭133地號土地所有權狀(記載所
    有權人為葉阿遺)、葉日堃印鑑證明、葉日堃與施全成間就
    系爭133地號土地之買賣契約、施全成與被告就系爭133地號
    土地之讓渡書為憑 (詳本院卷第101至133頁 )。然查：
　⑴除系爭133地號土地所有權狀外，就其他買賣契約書、讓渡書
    之私文書，原告均否認真正。被告固表示施全成可以證明上
    開私文書為真正云云，然而，本院審酌被告對於系爭133地
    號原所有權人為葉阿遺之事實並不爭執，僅抗辯葉阿遺過世
    後，葉阿遺之親屬葉日堃將系爭133地號土地出售給施全成
    ，施全成再將系爭133地號土地讓渡給伊，故伊對土地是有
    權占有等語。
　⑵然觀諸原告所提出葉阿遺及其親屬之戶籍謄本，葉阿遺於45
    年1月1日死亡，其繼承人應為葉張德妹、葉阿班、葉阿輝、
    葉氏尾妹、葉日塘、葉日堃、葉氏七妹等人，且無法查知有
    拋棄繼承等情，有戶籍謄本及本院110年12月27日函文影本
    在卷可稽（詳本院卷第217至243、263頁)。由上可知，葉阿
    遺死亡時，其繼承人除葉日堃之外，尚有其他繼承人，換言
    之，系爭2筆土地未經分割前，應為繼承人全體公同共有，
　　而公同共有物的處分，應得公同共有人全體同意，因此，出
　　售系爭2筆土地即必須得全體公同共有人同意後方能為之。
    然而，被告抗辯系爭133地號土地係葉日堃所出售乙節，姑
    不論是否為真，縱使為真，則葉日堃出售公同共有物之處分
    行為，並未得全體公同共有人事前同意，且被告亦無法提出
    全體公同共有人有事後承認出售系爭133地號土地之情形，
    則葉日堃擅自出售系爭133地號土地之行為，對全體公同共
    有人效力未定。
  ⑶葉日堃出售系爭133地號土地之處分行為，既未得全體公同
　　共有人同意，則葉日堃與施全成間就系爭133地號土地之買
　　賣契約，對全體公同共有人效力未定，故施全成對系爭133
　　地號土地並未取得合法占有使用權源，因此，縱使施全成於
　　73年間將系爭133地號土地讓渡給被告，被告亦無法取得合
　　法占有權源。故被告抗辯其對系爭133地號土地係有權占有
　　云云，尚無足憑採。至於被告雖表示施全成可以證明買賣契
　　約及讓渡書之私文書為真正等語，然如前所述，被告抗辯上
　　開私文書為真正乙事，縱使屬實，但葉日堃無權處分公同共
　　有之系爭133地號土地，該行為對全體公同共有人效力未定
　　，不論是施全成或被告，都不會因此取得合法占有使用權源
　　，故本院認無傳喚調查施全成之必要，附此說明。
　⒌基上，原告為系爭2筆土地之所有權人，被告所有如附圖所示
    代號A、A1、B、C、D之雞舍及飼料桶，以及圍籬內如附圖所
    示代號E、E1、E2、E3、E4之土地，既無權占有使用系爭2筆
    土地，則原告依民法第767條規定請求被告拆除並返還土地
    ，即屬有據。　 
　㈡原告請求相當租金之不當得利部分　
　⒈按無法律上之原因而受利益，致他人受損害者，應返還其利
    益，民法第179條前段定有明文。又依不當得利之法則請求
    返還不當得利，其得請求返還之範圍，應以對方所受之利益
    為度，非以請求人所受損害若干為準（最高法院72年度台上
    字第4012號判決參照）。而無權占有他人之土地，可能獲得
    相當於租金之利益，為社會通常之觀念（最高法院61年台上
    字第1695號判例參照）。
　⒉經查，被告無權占用原告所有之系爭2筆土地，做為養雞營
　  利使用而受有利益，致原告受有無法使用之損害，則原告請
　  求被告返還占用系爭2筆土地所受相當於租金之利益，要屬
　  有據。本院斟酌系爭2筆土地為農牧用地，被告多年來作為
　  養雞使用，系爭2筆土地臨約4米寬產業道路對外通行，位處
　  山林，附近無住家商店等一切情狀，有本院勘驗筆錄附卷可
　  稽，另參酌系爭2筆土地申報地價為每平方公尺65元(詳本院
　  卷第23頁），占有使用面積如附表所示，合計共1,293平方
　  公尺等情，認應依系爭2筆土地申報地價按年息百分之7計算
　  被告不當得利之利益，較為適當。
　⒊從而，原告依不當得利之法律關係，請求被告給付自原告取
    得系爭2筆土地所有權之107年2月13日起至110年8月12日止
　　，共計20,580元（1,293㎡×65元/㎡×7%12月＝490.26元，490
    元×42月＝20,580元)，及自起訴狀繕本送達翌日即110年10月
    7日起至清償日止，按週年利率百分之5計算之法定遲延利息
    ；暨自110年8月13日起至返還占用之土地日止，於每月5日
    前按月給付490元，為有理由，應予准許。至逾此部分之請
    求，為無理由，應予駁回。
五、綜上所述，原告主張為系爭2筆土地所有權人，被告無權占
    用系爭2筆土地如附圖即附表所示部分，請求被告拆除地上
    物返還土地，並請求相當於租金之不當得利等語，洵屬有據
　　。從而，原告依民法第767條規定，請求被告拆除系爭2筆土
    地上如附圖代號A、A1、B、C、D之雞舍及飼料桶，並將該部
    分土地暨如附圖代號E、E1、E2、E3、E4之土地返還原告，
    另依民法第179條規定，請求被告給付相當租金之不當得利2
    0,580元及自110年10月7日起至清償日止，按週年利率百分
    之5計算法定利息，暨自110年8月13日起至返還占用之土地
    日止，於每月5日前按月給付490元，為有理由，應予准許。
　　至逾此部分之請求，為無理由，應予駁回。
六、本件事證已臻明確，兩造其餘攻擊防禦方法及證據資料，經
    審酌與本件判決結果不生影響，爰不一一論述，併此敘明。
七、本件原告勝訴部分，原告陳明願供擔保，請求宣告假執行，
    爰酌定相當金額准許之。至原告敗訴部分，其假執行之聲請
　　，已失所依附，應予駁回。
八、據上結論，本件原告之訴為一部有理由，一部無理由，依民
    事訴訟法第79、第390條第2項，判決如主文。
中　　華　　民　　國　　111 　年　　3 　　月　　17　　日
                  民事第二庭法　官　林中如   
以上正本係照原本作成。
如對本判決上訴須於判決送達後20日內向本院提出上訴狀。 
如委任律師提起上訴者，應一併繳納上訴審裁判費。 
中　　華　　民　　國　　111 　年　　3 　　月　　17　　日
                            書記官　林柑杏
　　　　　　　　　　　　　　
　　　　　　　　　　　　　　
附表（即附圖）：
土地坐落  代號 用途 面積(㎡)  嘉義縣○○鄉○○○段000地號土地  A 雞舍 224   B 雞舍 345   C 雞舍 190   E1 空地 22   E2 空地 366  同上段193-33地號土地  A1 雞舍 29   D 飼料桶 5   E 空地 109   E3 空地 2   E4 空地 1